ACORDAO-COMPLETO-2579089

ACÓRDÃO 1977/2023 ATA 6/2023 - PRIMEIRA CÂMARA

VISTOS, relatados e discutidos estes autos de tomada de contas especial instaurada para apurar possíveis irregularidades na execução do Contrato de Repasse 169.766-13/2004, celebrado entre o Ministério do Desenvolvimento Agrário (MDA) e a Cooperativa de Habitação dos Agricultores Familiares (Cooperhaf) , cujo objeto consistia na capacitação de agricultores familiares,
ACORDAM os Ministros do Tribunal de Contas da União, reunidos em sessão de 1ª Câmara, ante as razões expostas pelo Relator e com fundamento no art. 202, §2º, do Regimento Interno do TCU, em:
9.1. fixar, excepcionalmente, novo e improrrogável prazo de 15 (quinze) dias, a contar da ciência da presente deliberação, para que os responsáveis recolham aos cofres do Tesouro Nacional o total do saldo remanescente, devidamente atualizado, na forma da legislação em vigor, após o qual deve-se proceder ao julgamento de mérito desta tomada de contas especial;
9.2. dar ciência deste Acórdão aos responsáveis.

Tomada de contas especial instaurada para apurar possíveis irregularidades na execução de contrato de repasse cujo objeto consistia na capacitação de agricultores familiares.

Primeira Câmara

Ministério do Desenvolvimento Agrário.

3. Responsáveis: Celso Ricardo Ludwig (CPF XXX.638.819-XX); Cooperativa de Habitação dos Agricultores Familiares - Cooperhaf (CNPJ 04.801.878/0001-87).

13.1. Ministros presentes: Walton Alencar Rodrigues (Presidente) e Jhonatan de Jesus.
13.2. Ministros-Substitutos convocados: Augusto Sherman Cavalcanti (Relator) e Marcos Bemquerer Costa.
13.3. Ministro-Substituto presente: Weder de Oliveira.

AUGUSTO SHERMAN

Adoto, como parte do relatório, a instrução da SecexTCE, com a qual se manifestou de acordo o titular da Secretaria (peças 176-177) :
	
	"Tratam os autos de tomada de contas especial autuada de forma apartada ao TC Processo 031.997/2010-4 em decorrência do Acórdão 4001/2011-TCU-Segunda Câmara, o qual examinou representação de Delegado de Polícia Federal acerca de possíveis irregularidades praticadas pela Cooperativa de Habitação dos Agricultores Familiares (Cooperhaf) na execução dos Contratos de Repasse 169.766-13/2004 e 177.150-42/2005, firmados com o Ministério do Desenvolvimento Agrário (MDA) , e do Convênio 131/2006, celebrado com o Ministério do Trabalho e Emprego (MTE) .
2.	O presente processo cuida, especificamente, do Contrato de Repasse 169.766-13/2004, tendo como objeto, segundo a cláusula primeira do termo assinado, a capacitação de agricultores familiares. O referido ajuste foi celebrado com o MDA, representado pela Caixa Econômica Federal (Caixa) . Foram repassados à Cooperhaf, em 3/2/2005, recursos federais no montante de R$ 77.040,00, por meio da Ordem Bancária (OB) 2005OB900055, sendo que o Contrato de Repasse previa a utilização de R$ 10.000,00 a título de contrapartida, perfazendo o montante de R$ 87.040,00 (peças 1, p. 1 e 14, p. 187-193) .
3.	O Tribunal manifestou-se em relação ao mérito do processo por meio do Acórdão 5034/2012-TCU-Segunda Câmara, nos seguintes termos (peça 23) :
ACORDAM os Ministros do Tribunal de Contas da União, reunidos em sessão de 2ª Câmara, em:
9.1. julgar irregulares as contas do Sr. Celso Ricardo Ludwig e da Cooperativa de Habitação dos Agricultores Familiares (Cooperhaf) , com fundamento nos arts. 1º, inciso I, 16, inciso III, alíneas "b" e "c", 19, caput, e 23, inciso III, da Lei 8.443/92, e condená-los solidariamente em débito, fixando-lhes o prazo de quinze dias, a contar da notificação, para que comprovem perante este Tribunal, nos termos do art. 214, inciso III, alínea "a", do RI/TCU, o recolhimento, aos cofres do Tesouro Nacional, da importância de R$ 77.040,00 (setenta e sete mil e quarenta reais) , devidamente atualizada e acrescida dos juros de mora pertinentes, calculados a partir de 3/2/2005, até a data do efetivo recolhimento, na forma da legislação em vigor;
9.2. aplicar, individualmente, ao Sr. Celso Ricardo Ludwig e à Cooperativa de Habitação dos Agricultores Familiares (Cooperhaf) a multa prevista no art. 57 da Lei 8.443/92, no valor de R$ 25.000,00 (vinte e cinco mil reais) , fixando-lhes o prazo de quinze dias, a contar da notificação, para que comprovem, perante este Tribunal, nos termos do art. 214, inciso III, alínea "a", do RI/TCU, o recolhimento da referida quantia ao Tesouro Nacional, atualizada monetariamente desde a data do presente acórdão até a data do efetivo recolhimento, se for paga após o vencimento, na forma da legislação em vigor;
9.3. autorizar, desde logo, nos termos do art. 28, inciso II, da Lei 8.443/92, a cobrança judicial das dívidas, caso não atendidas as notificações, e
9.4. com fundamento no art. 16, § 3º, da Lei 8.443/1992, remeter cópia dos elementos pertinentes à Procuradoria da República no Estado de Santa Catarina, para o ajuizamento das ações civis e penais que entender cabíveis;
9.5. determinar à Secex/SC que envie cópia desta deliberação e de outros elementos pertinentes à Controladoria-Geral da União, para que esta avalie a possibilidade de inabilitar a Cooperativa de Habitação dos Agricultores Familiares (Cooperhaf) para recebimento de novas transferências voluntárias federais. 
4.	Em sede de recurso de reconsideração, o Tribunal prolatou o Acórdão 11225/2015-TCU-Segunda Câmara, cujo teor é o seguinte (peça 73) :
ACORDAM os Ministros do Tribunal de Contas da União, reunidos em Sessão da 2ª Câmara, ante as razões expostas pelo Relator, em:
9.1. conhecer, com fulcro nos arts. 32, inciso I, e 33 da Lei 8.443/1992, do presente Recurso de Reconsideração, para, no mérito, dar a ele provimento parcial, tornando insubsistente o Acórdão 5034/2012-TCU-Segunda Câmara;
9.2. rejeitar as alegações de defesa de Celso Ricardo Ludwig e da Cooperativa de Habitação dos Agricultores Familiares (Cooperhaf) ;
9.3. fixar a Celso Ricardo Ludwig e à Cooperativa de Habitação dos Agricultores Familiares (Cooperhaf) , de acordo com o art. 12, § 1º, da Lei 8.443/1992, c/c o art. 202, § 3º do Regimento Interno do TCU, novo e improrrogável prazo de 15 (quinze) dias, a contar da ciência, para que recolham aos cofres do Tesouro Nacional a importância de R$ 77.040,00 (setenta e sete mil e quarenta reais) , devidamente atualizada, desde a data de 3/2/2005 até a do efetivo recolhimento, na forma da legislação em vigor;
9.4. orientar os responsáveis no sentido de que a liquidação tempestiva da dívida, atualizada monetariamente, saneará o processo e as contas poderão ser julgadas regulares com ressalva, com quitação, mas que, de outra sorte, o não recolhimento ensejará o julgamento pela irregularidade com imputação de débito e aplicação de multa;
9.5. autorizar, desde já, o parcelamento da dívida em até 36 (trinta e seis) meses, na forma e condições do art. 217 do RI/TCU, alertando os recorrentes de que a falta de pagamento de qualquer parcela importará no vencimento antecipado do saldo devedor;
9.6. dar ciência deste Acórdão, bem como do Relatório e Voto que a fundamentam, aos recorrentes e aos demais interessados.
5.		Consta da peça 123, pedido formulado pela Cooperativa de Habitação dos Agricultores Familiares - Cooperhaf para estender o nº de parcelas para a quitação do débito que lhe foi imputado de 36 para 96, ou, pelo 72. Por meio do Acórdão 249/2018-TCU-Primeira Câmara, o pleito formulado pela responsável foi deferido da seguinte maneira (peça 131) :
Considerando que o Acórdão 5034/2012-TCU-Segunda Câmara julgou as contas irregulares, com condenação em débito dos responsáveis e aplicação de multa;
Considerando que o Acórdão 11225/2015-TCU-Segunda Câmara conheceu de recurso de reconsideração interposto pelos responsáveis, para, no mérito, tornar o Acórdão 5034/2012 insubsistente, rejeitar as alegações de defesa, fixar novo prazo para recolhimento do débito e autorizar o parcelamento da dívida em até 36 vezes;
Considerando que a Cooperhaf veio aos autos solicitar o reparcelamento em 96 vezes, ou ao menos em 72 parcelas, de modo a que possa manter-se adimplente com as obrigações assumidas;
Considerando que a entidade alega que o fracionamento em 36 vezes tem acarretado ônus elevado em relação à capacidade de arrecadação da Cooperativa, entidade integrada por agricultores familiares de posses modestas;
Considerando que a Secex/SC atestou que a Cooperhaf vem adimplindo as parcelas na forma originalmente autorizada, apesar das dificuldades relatadas;
Considerando que pleito idêntico foi deferido pelo TCU nos TCs Processo 019.638/2011-6 (Acórdão 190/2016-TCU-Plenário) e Processo 019.640/2011-0 (Acórdão 606/2016-TCU-Plenário) , processos conexos, também de responsabilidade da entidade;
Considerando que a Secex/SC anotou que estão presentes no caso elementos comuns aos precedentes invocados, como o propósito de cumprir a obrigação de recolhimento assumida e a existência de situação específica vinculada às características da entidade solicitante;
Considerando a proposta da Secex/SC no sentido de autorizar-se, em caráter excepcional, a ampliação do prazo para 72 parcelas, recalculando-se o valor das parcelas vincendas em face dos valores já recolhidos;
Considerando a anuência do MP/TCU à proposta;
ACORDAM os Ministros do Tribunal de Contas da União, reunidos em Sessão de 1ª Câmara, por unanimidade, em:
a) deferir, em caráter excepcional, a ampliação do parcelamento autorizado pelo Acórdão 11225/2015-TCU-Segunda Câmara, para totalizar 72 (setenta e duas) parcelas, recalculando-se o valor das parcelas vincendas em face dos valores já recolhidos;
b) sobrestar este processo até que ocorra o recolhimento integral do débito apurado; e
c) dar ciência deste acórdão aos responsáveis.
6.	Devidamente autorizado por intermédio do Acórdão 11225/2015-TCU-Segunda Câmara (item 9.5) , alterado pelo Acórdão 249/2018-TCU-Primeira Câmara (alínea "a") , a Cooperativa de Habitação dos Agricultores Familiares (Cooperhaf) recolheu de forma parcelada parte do débito que lhe foi imputado em caráter solidário com o Sr.  Celso Ricardo Ludwig. Na data de hoje (30/12/2022) resta um saldo devedor de R$ 29.052,45, conforme demonstrativo de débito acostado à peça 175. Dessa forma, deve ser aplicado ao caso concreto diretriz no sentido de que o não recolhimento ensejará o julgamento pela irregularidade com imputação de débito e aplicação de multa (grifo nosso) 
7.	Em razão do relatado no item anterior, será sugerido ao Tribunal que, com fundamento nos arts. 1º, inciso I, 16, inciso III, alíneas "b" e "c" da Lei 8.443/1992 c/c os arts. 19 e 23, inciso III, da mesma lei, e com arts. 1º, inciso I, 209, inciso III, 210 e 214, inciso III, do Regimento Interno do TCU, se manifeste pela irregularidade das contas do Sr. Celso Ricardo Ludwig (CPF XXX.638.819-XX) e da Cooperativa de Habitação dos Agricultores Familiares-Sede (Cooperhaf) (CNPJ 04.801.878/0001-87) , condenando-os solidariamente ao pagamento das quantias abaixo especificadas, com a fixação do prazo de quinze dias, a contar da notificação, para comprovar, perante este Tribunal (art. 214, inciso III, alínea "a", do Regimento Interno) , o recolhimento da dívida aos cofres do Tesouro Nacional, atualizada monetariamente e acrescida dos juros de mora, calculados a partir das datas discriminadas, até a data do efetivo recolhimento, na forma prevista na legislação em vigor, abatendo-se na oportunidade os valores já ressarcidos. Além dessa providência, propomos ao Tribunal que aplique, individualmente, aos responsáveis a multa capitulada no art. 57 da Lei 8.443/92.
	Data da Ocorrência
	Crédito/Débito
	Valor (R$) 

	03/02/2005
	D
	77.040,00

	28/01/2016
	C
	3.985,54

	25/02/2016
	C
	4.036,15

	22/03/2016
	C
	4.073,00

	29/04/2016
	C
	1.947,70

	30/05/2016
	C
	1.968,52

	27/06/2016
	C
	4.286,86

	25/07/2016
	C
	1.955,39

	30/08/2016
	C
	1.965,56

	27/09/2016
	C
	4.512,48

	28/10/2016
	C
	4.516,08

	29/11/2016
	C
	4.527,82

	29/12/2016
	C
	4.535,98

	30/01/2017
	C
	4.549,59

	24/02/2017
	C
	4.566,88

	30/03/2017
	C
	4.581,95

	27/04/2017
	C
	4.595,81

	29/05/2017
	C
	4.593,29

	28/06/2017
	C
	4.614,32

	25/07/2017
	C
	4.603,71

	29/08/2017
	C
	4.614,76

	28/09/2017
	C
	4.623,52

	27/10/2017
	C
	4.630,92

	29/11/2017
	C
	4.650,34

	06/04/2018
	C
	1.250,31

	29/05/2018
	C
	1.254,19

	28/06/2018
	C
	1.259,21

	30/07/2018
	C
	1.266,25

	23/08/2018
	C
	1.266,25

	28/09/2018
	C
	1.270,52

	25/10/2018
	C
	1.269,35

	31/01/2019
	C
	1.280,57

	28/02/2019
	C
	1.284,74

	11/04/2019
	C
	1.290,19

	06/05/2019
	C
	1.300,00

	21/05/2019
	C
	1.310,00

	02/07/2019
	C
	1.320,00

	30/07/2019
	C
	1.330,00

	14/08/2019
	C
	1.340,00

	26/09/2019
	C
	1.350,00

	25/10/2019
	C
	1.360,00

	26/11/2019
	C
	1.365,00

	12/12/2019
	C
	1.370,00

	30/01/2020
	C
	1.375,00

	21/02/2020
	C
	1.373,20

	24/06/2020
	C
	1.389,75

	30/07/2020
	C
	1.341,77

	14/08/2020
	C
	1.345,80

	15/09/2020
	C
	1.349,83

	26/11/2020
	C
	1.357,95

	28/01/2021
	C
	1.398,60

	12/04/2021
	C
	1.495,14

	20/09/2021
	C
	1.474,45

	20/01/2022
	C
	1.534,82

	23/06/2022
	C
	1.600,74

8.	Em face do exposto, submetemos o presente processo à consideração superior, para posterior envio ao Relator, via MPTCU, com as seguintes propostas:
a) levantar o sobrestamento dos presentes autos, uma vez que a Cooperativa de Habitação dos Agricultores Familiares-Sede - Cooperhaf deixou de efetuar, desde 23/6/2022, as parcelas do débito que lhe foi imputado em solidariedade com o Sr. Celso Ricardo Ludwig;
b) com fundamento nos arts. 1º, inciso I, 16, inciso III, alíneas "b" e "c", da Lei 8.443/1992 c/c os arts. 19 e 23, inciso III, da mesma lei, e com arts. 1º, inciso I, 209, inciso III, 210 e 214, inciso III, do Regimento Interno do TCU, julgar irregulares as contas do Sr. Celso Ricardo Ludwig (CPF XXX.638.819-XX) e da Cooperativa de Habitação dos Agricultores Familiares-Sede - Cooperhaf (CNPJ 04.801.878/0001-87) , condenando-os solidariamente ao pagamento das quantias abaixo especificadas, com a fixação do prazo de quinze dias, a contar da notificação, para comprovar, perante este Tribunal (art. 214, inciso III, alínea "a", do Regimento Interno) , o recolhimento da dívida aos cofres do Tesouro Nacional, atualizada monetariamente e acrescida dos juros de mora, calculados a partir das datas discriminadas, até a data do efetivo recolhimento, na forma prevista na legislação em vigor, abatendo-se na oportunidade os valores já ressarcidos. 
	Data da Ocorrência
	Crédito/Débito
	Valor (R$) 

	03/02/2005
	D
	77.040,00

	28/01/2016
	C
	3.985,54

	25/02/2016
	C
	4.036,15

	22/03/2016
	C
	4.073,00

	29/04/2016
	C
	1.947,70

	30/05/2016
	C
	1.968,52

	27/06/2016
	C
	4.286,86

	25/07/2016
	C
	1.955,39

	30/08/2016
	C
	1.965,56

	27/09/2016
	C
	4.512,48

	28/10/2016
	C
	4.516,08

	29/11/2016
	C
	4.527,82

	29/12/2016
	C
	4.535,98

	30/01/2017
	C
	4.549,59

	24/02/2017
	C
	4.566,88

	30/03/2017
	C
	4.581,95

	27/04/2017
	C
	4.595,81

	29/05/2017
	C
	4.593,29

	28/06/2017
	C
	4.614,32

	25/07/2017
	C
	4.603,71

	29/08/2017
	C
	4.614,76

	28/09/2017
	C
	4.623,52

	27/10/2017
	C
	4.630,92

	29/11/2017
	C
	4.650,34

	06/04/2018
	C
	1.250,31

	29/05/2018
	C
	1.254,19

	28/06/2018
	C
	1.259,21

	30/07/2018
	C
	1.266,25

	23/08/2018
	C
	1.266,25

	28/09/2018
	C
	1.270,52

	25/10/2018
	C
	1.269,35

	31/01/2019
	C
	1.280,57

	28/02/2019
	C
	1.284,74

	11/04/2019
	C
	1.290,19

	06/05/2019
	C
	1.300,00

	21/05/2019
	C
	1.310,00

	02/07/2019
	C
	1.320,00

	30/07/2019
	C
	1.330,00

	14/08/2019
	C
	1.340,00

	26/09/2019
	C
	1.350,00

	25/10/2019
	C
	1.360,00

	26/11/2019
	C
	1.365,00

	12/12/2019
	C
	1.370,00

	30/01/2020
	C
	1.375,00

	21/02/2020
	C
	1.373,20

	24/06/2020
	C
	1.389,75

	30/07/2020
	C
	1.341,77

	14/08/2020
	C
	1.345,80

	15/09/2020
	C
	1.349,83

	26/11/2020
	C
	1.357,95

	28/01/2021
	C
	1.398,60

	12/04/2021
	C
	1.495,14

	20/09/2021
	C
	1.474,45

	20/01/2022
	C
	1.534,82

	23/06/2022
	C
	1.600,74

c) aplicar aos responsáveis Celso Ricardo Ludwig (CPF XXX.638.819-XX) e Cooperativa de Habitação dos Agricultores Familiares-Sede (Cooperhaf) (CNPJ 04.801.878/0001-87) multa individual capitulada no art. 57 da Lei 8.443/1992, c/c o art. 267 do Regimento Interno,       fixando-lhes o prazo de 15 (quinze) dias, a contar da notificação, para que comprovem, perante o Tribunal (art. 214, inciso III, alínea "a", do Regimento Interno) , o recolhimento da dívida aos cofres do Tesouro Nacional, atualizada monetariamente desde a data deste acórdão até a do efetivo recolhimento, se for paga após o vencimento, na forma da legislação em vigor;
d) autorizar, desde logo, nos termos do art. 28, inciso II, da Lei 8.443/1992, a cobrança judicial das dívidas, caso não atendidas as notificações; 
e) autorizar, desde já, caso solicitado pelo responsável, com fundamento no art. 26 da Lei 8.443/1992, c/c o art. 217, §§ 1º e 2º, do Regimento Interno, o pagamento da dívida em até 36 (trinta e seis) parcelas mensais e consecutivas, desde que o processo não tenha sido remetido para cobrança judicial, fixando-se o vencimento da primeira em 15 (quinze) dias, a contar do recebimento das notificações, e o das demais a cada trinta dias, devendo incidir sobre cada uma os encargos devidos, na forma prevista na legislação em vigor; e
f) encaminhar cópia da deliberação ao Procurador-Chefe da Procuradoria da República no Estado de Santa Catarina, nos termos do § 3º do art. 16 da Lei 8.443/1992 c/c o § 7º do art. 209 do Regimento Interno do TCU, para adoção das medidas cabíveis; e comunicar-lhe que o relatório e o voto que a fundamentarem podem ser acessados por meio do endereço eletrônico www.tcu.gov.br/acordaos e que, caso haja interesse, o Tribunal pode enviar-lhe cópia desses documentos sem qualquer custo."
2.	O Ministério Público, representado pelo Subprocurador-Geral Paulo Soares Bugarin, manifestou-se nos seguintes termos (peça 179) :
	"Trata-se de tomada de contas especial instaurada em face da ocorrência de possíveis irregularidades praticadas pela Cooperativa de Habitação dos Agricultores Familiares (COOPERHAF) na execução do Contrato de Repasse 169.766-13/2004, celebrado com o Ministério do Desenvolvimento Agrário, representado pela Caixa Econômica Federal, que tinha por objeto a capacitação de agricultores familiares.
Por meio do Acórdão 11225/2015-TCU-Segunda Câmara, o Tribunal, entre outras medidas, rejeitou as alegações de defesa de Celso Ricardo Ludwig e da COOPERHAF, fixando-lhes novo prazo de 15 dias para o recolhimento do débito solidário apurado (peça 73) .
A seguir, foi deferido pedido da referida entidade, autorizando-se, em caráter excepcional, o parcelamento da dívida em 72 parcelas, conforme Acórdão 249/2018-TCU-Primeira Câmara (peça 131) .
De acordo com a instrução da AudTCE (peça 176) , a COOPERHAF recolheu de forma parcelada parte do débito, restando, em 30/12/2022, um saldo devedor de R$ 29.052,45, conforme demonstrativo acostado à peça 175.
Desse modo, a unidade técnica propôs o julgamento pela irregularidade das contas dos responsáveis, condenando-os, solidariamente, ao pagamento do débito remanescente, além deaplicar-lhes, individualmente, a multa prevista no art. 57 da Lei 8.443/92 (peça 176) .
Encontrando-se os autos neste gabinete, deu entrada novo requerimento da COOPERHAF, nos seguintes termos (peça 178) :
	A peticionante pretende realizar a quitação de seu débito, para isso requer seja realizado o parcelamento do débito inadimplente em 4 vezes iguais e sucessivas, considerando os altos valores acumulados do débito, caso Vossa Excelência, não concorde com o parcelamento, requer seja realizado o desconto para pagamento a vista.
Considerando a manifesta intenção da Cooperativa em quitar sua dívida; considerando que ela já efetuou o pagamento de diversas parcelas no período de 2016 a 2022, conforme demonstrativo de débito acostado à peça 175; e considerando, ainda, que importância devida atualmente é muito inferior ao valor original apurado, este representante do Ministério Público de Contas propõe, excepcionalmente, que lhe seja fixado um último e improrrogável prazo para o recolhimento total do saldo remanescente, após o qual deve-se proceder ao julgamento de mérito desta tomada de contas especial."
É o Relatório.

Maria Loiva de Andrade (OAB/SC 8.264) e outros, representando Celso Ricardo Ludwig e Cooperativa de Habitação dos Agricultores Familiares - Cooperhaf.

Subprocurador-Geral Paulo Soares Bugarin.

CONTRATO DE REPASSE. REALIZAÇÃO DE CURSOS DE CAPACITAÇÃO DE AGRICULTORES FAMILIARES. CITAÇÃO. REJEIÇÃO DAS ALEGAÇÕES DE DEFESA. FIXAÇÃO DE NOVO E IMPRORROGÁVEL PRAZO PARA RECOLHIMENTO DO DÉBITO. AUTORIZAÇÃO PARA PARCELAMENTO DO VALOR. PAGAMENTO PARCIAL. CONSTATAÇÃO DE SALDO DEVEDOR. FIXAÇÃO, EXCEPCIONAL, DE NOVO PRAZO PARA RECOLHIMENTO DO TOTAL DO SALDO REMANESCENTE.

TOMADA DE CONTAS ESPECIAL (TCE)

Secretaria de Controle Externo de Tomada de Contas Especial (SecexTCE).

Em exame Tomada de Contas Especial instaurada para apurar possíveis irregularidades na execução do Contrato de Repasse 169.766-13/2004, celebrado entre o Ministério do Desenvolvimento Agrário (MDA) e a Cooperativa de Habitação dos Agricultores Familiares (Cooperhaf) , cujo objeto consistia na capacitação de agricultores familiares. 
De início, o Tribunal julgou irregulares as contas do Sr. Celso Ricardo Ludwig e da Cooperhaf, condenou-os ao recolhimento do débito (R$ 77.040,00) e aplicou-lhes multa individual (R$ 25.000,00) , consoante Acórdão 5034/2012-TCU-Segunda Câmara, da minha relatoria.
Posteriormente, por meio do Acórdão 11225/2015-TCU-Segunda Câmara, conheceu-se de recurso de reconsideração interposto pelos responsáveis, para, no mérito, tornar a deliberação anterior insubsistente, rejeitar as alegações de defesa, fixar novo prazo para recolhimento do débito e autorizar o parcelamento da dívida em até 36 vezes.
Na sequência, diante de solicitação formulada pela Cooperativa, esta Corte deferiu, em caráter excepcional, a ampliação do parcelamento autorizado pelo Acórdão 11225/2015-TCU-Segunda Câmara, para totalizar 72 parcelas; e sobrestou este processo até que ocorra o recolhimento integral do débito apurado, nos termos do Acórdão 249/2018-TCU-Primeira Câmara.
Os responsáveis recolheram de forma parcelada parte do débito, no entanto, a unidade técnica constatou, em 30/12/2022, um saldo devedor de R$ 29.052,45, conforme demonstrativo acostado à peça 175.
Diante disso, a proposta da SecexTCE é de levantar o sobrestamento dos autos, julgar irregulares as contas do Sr. Celso Ricardo Ludwig e da Cooperhaf, condená-los solidariamente ao pagamento do débito e aplicar-lhes multa individual (peça 176) .
Estando o processo no Ministério Público para emissão de parecer, foi juntado novo requerimento da Cooperativa, afirmando que pretende realizar a quitação de seu débito e requerendo o parcelamento do saldo em quatro vezes iguais e sucessivas, ou ainda seja realizado o desconto para pagamento a vista (peça 178) .
O Subprocurador-Geral Paulo Soares Bugarin propõe, excepcionalmente, que lhe seja fixado um último e improrrogável prazo para o recolhimento total do saldo remanescente, considerando a manifesta intenção da Cooperativa em quitar sua dívida, considerando que ela já efetuou o pagamento de diversas parcelas no período de 2016 a 2022 e considerando que a importância devida atualmente é muito inferior ao valor original apurado (peça 179) .
Anuo ao pronunciamento do Representante do MP/TCU.
Tendo em vista o interesse manifestado em efetivar o recolhimento do débito residual, nada obstante a parcial inadimplência, pondero por excepcionalmente conceder mais uma oportunidade para que os responsáveis quitem a dívida, em consonância com os princípios da economia processual e da racionalidade administrativa.
Avalio que se aplica ao presente processo as considerações dispostas no voto condutor do Acórdão 1984/2018-TCU-Primeira Câmara (Relator Ministro Bruno Dantas) :
"10. No caso concreto, verifico que o Município de Natal quitou o equivalente a mais de 75% da dívida constituída nos termos do citado Acórdão 5961/2012-TCU-Primeira Câmara, tendo em conta a quantidade de parcelas pagas. Portanto, a despeito do inadimplemento relativo às últimas parcelas, foi quitada parte substancial da dívida, fato que considero relevante para excepcionar a aplicação da antecipação do vencimento. Ademais, a resposta da Procuradoria-Geral do Munícipio revela a intenção de recolher o restante do débito e liquidar a dívida, em que pesem as dificuldades enfrentadas pela entidade com a crise nas finanças públicas locais.
11. Portanto, julgo que a situação fática se subsome às razões que balizaram as decisões do Tribunal citadas nos parágrafos antecedentes, uma vez que se vislumbra a regularização dos pagamentos faltantes por parte do Município de Natal. Além disso, a continuidade dos pagamentos não representará qualquer prejuízo ao erário, dado que os futuros recolhimentos aos cofres do Fundo Nacional de Saúde deverão ser calculados com a incidência, sobre cada parcela mensal, da correção monetária e dos correspondentes acréscimos legais na forma prevista na legislação vigente. E não menos importante, a cobrança continuará na esfera administrativa, sem os custos inerentes à execução judicial."
Nesse sentido, acolho o encaminhamento proposto pelo Subprocurador-Geral, para que, excepcionalmente, seja fixado um último e improrrogável prazo para o recolhimento total do saldo remanescente, após o qual deve-se proceder ao julgamento de mérito desta tomada de contas especial.
Ante o exposto, manifesto-me por que o Tribunal aprove o Acórdão que ora submeto à apreciação deste Colegiado.
TCU, Sala das Sessões, em 21 de março de 2023.
AUGUSTO SHERMAN CAVALCANTI 
Relator